【裁判字號】    95,易,288
【裁判日期】    951011
【裁判案由】    詐欺
【裁判全文】
臺灣基隆地方法院刑事判決               95年度易字第288號
公  訴  人  臺灣基隆地方法院檢察署檢察官
被      告  丙○○
上列被告因詐欺取財案件，經檢察官提起公訴（94年度偵緝字第
293、300號），暨併案審理（臺灣臺北地方法院檢察署95年度偵
緝字第293 號），被告並為有罪陳述，本院合議庭乃裁定由受命
法官獨任以簡式審判程序進行審理，並判決如下：
    主  文
丙○○連續意圖為自己不法之所有，以詐術使人將本人之物交付
，累犯，處有期徒刑陸月，如易科罰金，以銀元佰元即新臺幣
玖佰元折算壹日。
    事  實
一、丙○○前因違反肅清煙毒條例案件，經臺灣臺北地方法院於
    民國82年11月30日，以82年度訴字第3131號判決有期徒刑三
    年四月確定，於82年12月21日入監執行，經折抵羈押254 日
    ，於82年7 月12日假釋出監。乃丙○○於假釋期間，猶因再
    犯肅清煙毒條例案件，經臺灣高等法院於86年5 月13日，以
    86年度上訴字第992 號判決有期徒刑三年十月確定；又因違
    反麻醉藥品管理條例及槍砲彈藥刀械管制條例等案件，經臺
    灣臺北地方法院於86年6 月23日，以85年度重訴字第60號判
    決有期徒刑五月、八月，應執行有期徒刑一年確定。嗣其上
    開假釋並經撤銷，於86年6 月23日再度入監執行殘刑一年五
    月十九日，並接續執行上開二案徒刑，俟90年6 月15日始經
    二度假釋出監。乃丙○○又因施用毒品致遭撤銷假釋，於91
    年10月19日三度入監，執行殘刑一年十一月二十六日，俟93
    年10月4 日始縮刑期滿執行完畢。
二、丙○○猶不知惕勵己行，僅因一己生活困頓，即萌生意圖為
    自己不法所有之概括犯意暨詐騙他人財物之故意，分別在如
    附表所示之時、地，佯充有給付車資之真意暨資力，招攬並
    搭乘如附表所示之各該營業小客車（計程車），再以如附表
    所示之方式，接續誆騙如附表所示之各該計程車司機，使之
    分別陷於錯誤，允之於車資未清之情形下先行離車，暨同意
    出借部分項款，而先、後對丙○○提供接駁之勞務性商品暨
    交付丙○○如附表所示之財物。丙○○遂以此方式，連續3
    次詐欺取財得逞。嗣如附表所示計程車司機查知上當受騙後
    ，始先、後報警究辦。
三、案經臺北市政府警察局大同分局移送臺灣士林地方法院檢察
    署、臺北市政府警察局萬華分局移送臺灣臺北地方法院檢察
    署呈請臺灣高等法院檢察署令轉臺灣基隆地方法院檢察署檢
    察官偵查起訴，暨臺灣臺北地方法院檢察署併案審理。
    理  由
壹、程序事項
    查本案被告丙○○所犯者非為死刑、無期徒刑、最輕本刑為
    三年以上有期徒刑之罪或高等法院管轄第一審案件，其於準
    備程序進行中，先就被訴事實為有罪之陳述，經告知其簡式
    審判程序之旨，並聽取公訴人、被告之意見後，本院業已依
    刑事訴訟法第二百七十三條之一第一項規定，裁定由受命法
    官獨任以簡式審判程序進行本案之審理。
貳、實體事項
一、證據能力
    「被告以外之人於審判外之言詞或書面陳述，除法律有規定
    者外，不得作為證據」之規定，於法院以簡式審判程序處刑
    者，不適用之。刑事訴訟法第一百五十九條第二項前段定有
    明文。乃不受傳聞證據法則拘束之例外性規定。準此，本案
    相關證人於審判外之言詞或書面陳述，倘查無不得作為本案
    審判依據之其他情事，復業經本院踐行證據調查之合法程序
    ，就令係屬傳聞（審判外之陳述），核其自猶可據為本案審
    判之證據。合先指明。
二、事實認定
    前揭事實業據被告丙○○於本院審理時坦承在卷，核與證人
    即被害人乙○○、戊○○於警詢中（包括檢查事務官之詢問
    ）；證人即被害人丁○○於警詢暨偵訊時；證人鍾齡於警詢
    中之證述相符，且有「0000000000」行動門號申辦資料暨通
    聯紀錄、臺北市政府警察局中山分局受理各類案件紀錄表、
    受理刑事案件報案三聯單各1 份在卷可佐，均詳如附表備註
    欄之所示，堪認被告於本院審理時之任意性自白，與事實相
    符，可以採信。從而，本案事證明確，被告如本判決事實欄
    所載之詐欺取財犯行，洵堪認定，應依法論科。
三、論罪科刑
  (一)核被告所為，係犯刑法第三百三十九條第一項之詐欺取財罪
    。查刑法第三百三十九條第一項詐欺取財罪之規定本身（以
    下簡稱「本法」，無論觀其構成要件，抑其法律效果，固因
    俱無變動，而無法律變更暨新舊法律比較之可言（參見下列
    【附註】）；惟因本法之罰金刑僅規定「或科或併科（新臺
    幣）一千元以下罰金」，是其最低數額之宣告，即應回歸適
    用刑法第三十三條第五款之總則規定限制。又被告行為後，
    刑法第三十三條第五款所定之罰金刑最低數額，業於94年2
    月2 日修正公布，並自95年7 月1 日開始施行；茲依修正前
    刑法第三十三條第五款「罰金：（銀元）1 元以上。」暨現
    行法規所定貨幣單位折算新臺幣條例第二條所定折算比例而
    為換算，本法之罰金最低額度本應為銀元1 元即新臺幣3 元
    。乃依修正後刑法第三十三條第五款規定，即「罰金：新臺
    幣1,000 元以上，以百元計算之。」本法之罰金最低額度業
    已提高為新臺幣1,000 元。據此而為比較適用，修正後刑法
    第三十三條第五款之規定，顯然較不利於被告，本諸刑法第
    二條第一項所揭櫫之「從舊從輕」原則，本法有關罰金刑之
    宣告，自仍應適用修正前刑法第三十三條第五款規定，以銀
    元1 元即新臺幣3 元為其所得宣告之最低數額（最高法院95
    年度第八次刑事庭會議決議三(一)1.參照）。
    【附註】
    按為呼應刑法第三十三條第五款之修正，刑法施行法第一條
    之一第一項雖規定「中華民國九十四年一月七日刑法修正施
    行後，刑法分則編所定罰金之貨幣單位為新臺幣。」（95年
    6 月14日制定公布，並因配合刑法之修正施行，依刑法施行
    法第十條、第十條之一規定，自95年7 月1 日開始施行）；
    然考量刑法新制施行以後，刑法分則編所定罰金已無「罰金
    罰鍰提高標準條例」及「現行法規所定貨幣單位折算新臺幣
    條例」之適用，為使罰金數額趨於一致，避免新舊法律之比
    較適用，刑法施行法第一條之一第二項遂規定「九十四年一
    月七日刑法修正時，刑法分則編未修正之條文定有罰金者，
    自九十四年一月七日刑法修正施行後，就其所定數額提高為
    三十倍。但七十二年六月二十六日至九十四年一月七日新增
    或修正之條文，就其所定數額提高為三倍。」即在95年6 月
    30日以前，刑法分則編所定罰金之貨幣單位固為銀元，且部
    分條文亦應適用罰金罰鍰提高標準條例第一條前段規定提高
    倍數；且自95年7 月1 日以後，刑法分則編所定罰金之貨幣
    單位則為新臺幣，並應一律依刑法施行法第一條之一第二項
    規定，提高其倍數為三倍或三十倍不等。惟經互為折算結果
    ，無論新制施行前、後，刑法分則編所定罰金數額之內涵實
    無不同；即刑法分則編有關罰金刑之貨幣單位，雖已由「銀
    元」改為「新臺幣」，然法院所得判處之罰金最高數額實並
    無二致，即所涉刑罰之實質內涵俱未變更。是自95年7 月1
    日起，刑法分則編所定條文雖應一律適用刑法施行法第一條
    之一之規定（而不得再適用罰金罰鍰提高標準條例第一條前
    段規定），然此既非法律變更，亦核無新舊法律比較適用之
    問題。
  (二)茲起訴意旨雖認被告誆騙計程車司機暫不追索車資之行為，
    另觸犯刑法第三百三十九條第二項之詐欺得利罪嫌云云；然
    按無付款意思而巧立名目，使計程車司機陷於錯誤，並據以
    搭載，核此過程，尚與詐欺取財罪之構成要件相符合；蓋計
    程車司機係因誤信被告有償還車資之真意暨能力，始對被告
    提供是項勞務性之商品（接駁）；此項勞務性商品（接駁）
    之提供，即屬計程車司機所受之損害，且被告利用上揭方式
    行詐騙之實，其主觀上之犯意，亦係在詐取計程車司機對其
    所提供之勞務性商品（接駁），而非意在冀圖免付車資之利
    益。亦即，被告償還車資之義務，恆難因而獲得免除，遑論
    曾經圖得任何「免為償付之利益」。是本案被告所詐取之勞
    務性商品（接駁），究其本質，實與有形財物之本體無殊，
    而無論以刑法第三百三十九條第二項詐欺得利罪名之餘地（
    且因被告此部分之所為，與其假稱借款而向計程車司機詐取
    財物之行為間，猶應論以如下所述之接續犯之一罪【參見後
    述】，是亦無起訴法條應予變更之問題）。起訴意旨未慮及
    此，逕認被告此部分之所為，併觸犯刑法第三百三十九條第
    二項之詐欺得利罪嫌云云，核此見解，尚有未洽，且不能拘
    束本院。
  (三)被告係先佯稱有資力給付相當車資，藉以搭乘如附表所示之
    各該計程車司機所駕駛之營業用小客車，再利用該次車程時
    、空密接之機會，誘以「借款」等語，使計程車司機陷於錯
    誤，除提供上開接駁服務，並接續交付一定財物；即被告詐
    取計程車司機提供勞務性商品（接駁）及交付財物（借款）
    之行為，乃基於一個意思決定所為之具有反覆性及延續性之
    接續行為，為學理上所稱之「接續犯」，應僅成立一罪（即
    傳統意義下之「自然行為單數」）。起訴意旨認被告所為，
    併觸犯刑法第三百三十九條第一項及同條第二項之罪，暨應
    依刑法第五十五條想像競合犯之規定，從一重處斷云云，核
    此見解，容有未當，本院自不受拘束。
  (四)被告行為後，刑法固已廢除「連續犯」應論以一罪之規定；
    惟連續數行為而犯同一之罪名，倘均在新法施行前者，於新
    法施行後，亦應依刑法第二條第一項之規定，適用最有利於
    行為人之法律（最高法院95年度第八次刑事庭會議決議五(四)
    參照）。茲以本案情節而論，被告如本判決事實欄一所載之
    前後3 次詐欺取財犯行，均時間緊接，手法相類，所犯復係
    構成要件相同之法條罪名，顯係基於概括犯意而反覆為之，
    兼以其前後3 次詐欺取財，亦均係在刑法廢除「連續犯」規
    定以前之所犯，按諸修正前刑法第五十六條規定，本應依連
    續犯之規定論以一罪，較之新法刪除連續犯規定而應一律予
    以數罪併罰之情節，修正前之規定顯然較有利於被告，本諸
    刑法第二條第一項所揭櫫之「從舊從新」原則，本案即應適
    用修正前刑法第五十六條之規定，即被告既係基於概括犯意
    而反覆實施如本判決事實欄所載之前後3 次詐欺取財犯行，
    則均應以連續犯之一罪論，並分別加重其刑。
  (五)被告如附表編號所載詐欺取財犯行，即臺灣臺北地方法院
    檢察署95年度偵緝字第1369號併案審理部分，固均未據起訴
    ，惟此與業經起訴並經本院認定有罪之其餘詐欺取財犯行間
    ，查有「連續犯」之裁判上一罪關係，詳如前述；按諸審判
    不可分原則，當亦為起訴效力之所及，而為本院所應併予審
    理。
  (六)按刑法第四十七條規定之累犯要件雖有修正，然其修正內容
    祇在排除「過失再犯有期徒刑以上之罪」之適用；至前案有
    期徒刑執行完畢以後，五年以內，「故意再犯有期徒刑以上
    之罪」者，無論依修正前或修正後之法律規定，均應論以累
    犯，加重本刑至二分之一。茲「故意再犯有期徒刑以上之罪
    」者，無論在修法前、後之累犯成立要件暨法律效果既無二
    致，則其自非刑罰法律之變更，亦無新舊法律比較適用之問
    題。查被告曾有如前所述之犯罪科刑及刑之執行情形，此有
    臺灣高等法院被告前案紀錄表在卷可稽，其於有期徒刑執行
    完畢後，五年以內，故意再犯本起最重本刑有期徒刑以上之
    罪，為累犯，應依刑法第四十七條第一項規定，遞予加重其
    刑。即有期徒刑加重者，應依刑法第六十七條規定，就其最
    高度及最低度同遞加之；拘役加重者，應依刑法第六十八條
    規定，僅遞加重其最高度；至其罰金刑加重部分，則因本法
    罰金刑查有修正前刑法第三十三條第五款規定之適用（參見
    前述(一)），參照刑法第六十七條、第六十八條有關罰金加減
    方法修正理由：「修正前刑法第三十三條第五款現定，罰金
    為銀元1 元以上，既已經修正為新臺幣1,000 元以上，當不
    致因加減其最低度而產生不滿1 元之零數，是自應與有期徒
    刑相同，許其最高度及最低度同加減之。」暨新舊法比較應
    就罪刑有關共犯、未遂犯、想像競合犯、牽連犯、連續犯、
    結合犯，以及累犯加重、自首減輕暨其他法定加減原因與加
    減例等一切情形，綜其全部罪刑之結果而為比較（最高法院
    95年度第八次刑事庭會議決議一(四)參照），自應併適用修正
    前刑法第六十八條規定，僅遞加重其最高度。
  (七)刑之酌科：
  1.關於宣告刑：
    本院審酌被告時值盛年，竟不思努力工作以換取財物，妄想
    以詐欺取財之方式不勞而獲，顯見其觀念之偏差，暨被告犯
    罪之動機、目的，告訴人乙○○、丁○○、戊○○所受損害
    ，兼以被告已表悔悟之犯後態度暨其犯罪手法尚屬平和等一
    切情狀，量處如主文所示之刑。
  2.關於易科罰金之折算標準
    按易刑處分，即易科罰金之折算標準、易服勞役之折算標準
    及期限，於新法施行後，亦應為新舊法律之比較適用（最高
    法院95年度第八次刑事庭會議決議三(二)參照）。查被告係於
    95年7 月1 日以前，觸犯本起刑法第三百三十九條第一項之
    詐欺取財罪，並經本院判處如主文所示之六月以下有期徒刑
    在案；惟其行為後，刑法第四十一條規定業於94年1 月7 日
    經三讀修正，於94年2 月2 日經總統公布，並自95年7 月1
    日起開始施行。茲依修正前刑法第四十一條第一項前段規定
    ：「犯最重本刑為五年以下有期徒刑以下之刑之罪，而受六
    個月以下有期徒刑或拘役之宣告，因身體、教育、職業、家
    庭之關係或其他正當事由，執行顯有困難者，得以一元以上
    三元以下折算一日，易科罰金」，暨修正前罰金罰鍰提高標
    準條例第二條前段規定（業因配合刑法修正而經公告刪除）
    ：「依刑法第四十一條易科罰金或第四十二條第二項易服勞
    役者，均就其原定數額提高為一百倍折算一日」，被告行為
    時之易科罰金折算標準，本應以銀元300 元折算1 日，經以
    現行法規所定貨幣單位折算新臺幣條例第二條規定之折算比
    例，換算其單位幣值為新臺幣，即應以新臺幣900 元折算1
    日。較之95年7 月1 日修正施行之刑法第四十一條第一項前
    段規定：「犯最重本刑為五年以下有期徒刑以下之刑之罪，
    而受六個月以下有期徒刑或拘役之宣告者，得以新臺幣一千
    元、二千元或三千元折算一日，易科罰金」，修正前之折算
    標準顯然較有利於被告，按諸首開說明，本件自應適用修正
    前刑法第四十一條第一項前段暨修正前罰金罰鍰提高標準條
    例第二條規定，諭知如主文所示之易科罰金折算標準。
據上論斷，應依刑事訴訟法第二百七十三條之一第一項、第二百
九十九條第一項前段，刑法第二條第一項、第三百三十九條第一
項、第四十七條第一項、修正前刑法第五十六條、修正前刑法第
四十一條第一項前段，刑法施行法第一條之一，修正前罰金罰鍰
提高標準第二條，現行法規所定貨幣單位折算新臺幣條例第二條
，判決如主文。
本案經檢察官甲○○到庭執行職務。
中    華    民    國    95    年    10    月    11    日
                  刑事第三庭法  官  王慧惠
以上正本證明與原本無異。
對於本件判決如有不服，應於收受送達後10日內，向本院提出上
訴書狀，上訴於臺灣高等法院，並按他造當事人之人數附具繕本
。
中    華    民    國    95    年    10    月    11    日
                            書記官  王一芳
附錄論罪法條：
刑法第339條第1項
意圖為自己或第三人不法之所有，以詐術使人將本人或第三人之
物交付者，處5年以下有期徒刑、拘役或科或併科1千元以下罰金
。
【附表】
┌──┬────┬────┬────┬────────────┬────────┐
│編號│搭車時間│搭車地點│被 害 人│詐     騙     方     式 │備            註│
│    │攬車時間│攬車地點│ (司機) │詐     騙     所     得 │                │
├──┼────┼────┼────┼────────────┼────────┤
│  │94年6 月│臺北市士│乙 ○ ○│佯以有資力給付相當車資，│95年度偵緝字第29│
│    │20日下午│林區文林│        │要求乙○○駕駛559-CH號營│3、300號起訴。  │
│    │3 時    │路郭元益│        │業小客車將之載往臺北縣中│                │
│    │        │商店門口│        │和市○○路附近（車資計新│                │
│    │        │        │        │臺幣【下同】420 元）償還│【卷證一覽】    │
│    │        │        │        │友人欠款；乃於車抵上址後│證人即告訴人林│
│    │        │        │        │，又續以「現金攜帶未足，│  春銘之警詢證述│
│    │        │        │        │可否先行洽借750 元，俾免│  （士林地檢94年│
│    │        │        │        │徒勞往返，暨原車折返士林│  度偵字第9579號│
│    │        │        │        │以後，必會一併償付車資、│  偵查卷第8-9 頁│
│    │        │        │        │借款」等情詞，誆騙乙○○│  ）、檢察事務官│
│    │        │        │        │暫不追索車資暨同意出借項│  前之證述（士林│
│    │        │        │        │款，以此方式使乙○○陷於│  地檢95年度偵字│
│    │        │        │        │錯誤，而交付丙○○借款75│  第9579號偵查卷│
│    │        │        │        │0 元，暨同意丙○○在未付│  第43-44 頁）。│
│    │        │        │        │車資之情形下即先行離車。│                │
│    │        │        │        │丙○○遂向乙○○詐得相當│                │
│    │        │        │        │於420 元（車資）之勞務性│                │
│    │        │        │        │商品及現金750 元得手。嗣│                │
│    │        │        │        │乙○○原地苦候1 小時，猶│                │
│    │        │        │        │未見丙○○依言折返，始知│                │
│    │        │        │        │上當受騙。              │                │
├──┼────┼────┼────┼────────────┼────────┤
│  │94年11月│臺北市萬│丁 ○ ○│佯以有資力給付相當車資，│95年度偵緝字第29│
│    │19日凌晨│華區成都│        │要求丁○○駕駛5D-957號營│3、300號起訴。  │
│    │3 時    │路72號前│        │業小客車將之載往臺北縣板│                │
│    │        │        │        │橋市○○街附近（車資計50│                │
│    │        │        │        │0 元）償還友人欠款；乃於│【卷證一覽】    │
│    │        │        │        │車行途中，又續以「現金攜│證人即告訴人黃│
│    │        │        │        │帶未足，可否先行洽借1,00│  昭平之警詢證述│
│    │        │        │        │0 元、600 元、1,000 元，│  （臺北地檢95年│
│    │        │        │        │俾免徒勞往返，暨原車抵達│  度偵字第2636號│
│    │        │        │        │臺北市○○區○○路以後，│  偵查卷第4-7 頁│
│    │        │        │        │必會一併償付車資、借款」│  ）、偵查證述（│
│    │        │        │        │等情詞，暨留下不知情友人│  基隆地檢95年度│
│    │        │        │        │鍾齡所出借之「0000000000│  偵字第140 號偵│
│    │        │        │        │」行動門號充作與其聯絡之│  查卷第36-37 頁│
│    │        │        │        │方式，誆騙丁○○暫不追索│  ）。          │
│    │        │        │        │車資暨同意出借項款，以此│證人鍾齡之警詢│
│    │        │        │        │方式使丁○○陷於錯誤，而│  證述（臺北地檢│
│    │        │        │        │於車抵臺北縣板橋市○○街│  95年度偵字第26│
│    │        │        │        │附近之時，交付丙○○借款│  36號偵查卷第12│
│    │        │        │        │2,600 元，暨同意丙○○在│  -13 頁）。    │
│    │        │        │        │未付車資之情形下即先行離│「0000000000」│
│    │        │        │        │車。丙○○遂向丁○○詐得│  行動門號之申辦│
│    │        │        │        │相當於500 元（車資）之勞│  資料暨通聯紀錄│
│    │        │        │        │務性商品及現金2,600 元得│  （基隆地檢95年│
│    │        │        │        │手。嗣黃昭嗣丁○○原地苦│  度偵緝字第293 │
│    │        │        │        │等多時，猶未見丙○○依言│  號偵查卷第54-1│
│    │        │        │        │折返，始知上當受騙。    │  20頁）。      │
├──┼────┼────┼────┼────────────┼────────┤
│  │94年12月│臺北市萬│戊 ○ ○│佯以有資力給付相當車資，│臺北地檢95年度偵│
│    │6 日凌晨│華區西寧│        │要求戊○○駕駛158-MA號營│緝字第1369號併案│
│    │2 時10分│南路、長│        │業小客車將之載往臺北市萬│審理。          │
│    │        │沙街口  │        │華區○○路、昆明路口附近│                │
│    │        │        │        │（車資計380 元）償還友人│                │
│    │        │        │        │欠款；乃於車抵上址後，又│【卷證一覽】    │
│    │        │        │        │續以「現金攜帶未足，可否│證人即告訴人楊│
│    │        │        │        │先行洽借2,000 元，俾免徒│  隆三之警詢證述│
│    │        │        │        │勞往返，暨原車折返汐止以│  （臺北地檢95年│
│    │        │        │        │後，必會一併償付車資、借│  度偵字第1815號│
│    │        │        │        │款」等情詞，誆騙戊○○暫│  偵查卷第8-10頁│
│    │        │        │        │不追索車資暨同意出借項款│  ）、檢察事務官│
│    │        │        │        │，以此方式使戊○○陷於錯│  前之證述（臺北│
│    │        │        │        │誤，而交付丙○○借款2,00│  地檢95年度偵字│
│    │        │        │        │0 元，暨同意丙○○在未付│  第1815號偵查卷│
│    │        │        │        │車資之情形下即先行離車。│  第33-34頁）。 │
│    │        │        │        │丙○○遂向戊○○詐得相當│臺北市政府警察│
│    │        │        │        │於380 元（車資）之勞務性│  局中山分局受理│
│    │        │        │        │商品及現金2,000 元得手。│  各類案件紀錄表│
│    │        │        │        │嗣戊○○原地苦候1 小時，│  （臺北地檢95年│
│    │        │        │        │猶未見丙○○依言折返，始│  度偵字第1815號│
│    │        │        │        │知上當受騙。            │  偵查卷第4 頁）│
│    │        │        │        │                        │  、受理刑事案件│
│    │        │        │        │                        │  報案三聯單（臺│
│    │        │        │        │                        │  北地檢95年度偵│
│    │        │        │        │                        │  字第1815號偵查│
│    │        │        │        │                        │  卷第5 頁）。  │
└──┴────┴────┴────┴────────────┴────────┘


司法院資訊處製作；財團法人民間司法改革基金會備份。
